臺灣高等法院刑事判決
111年度上訴字第2499號
上  訴  人  臺灣基隆地方檢察署檢察官
被      告  蘇瑋明



上列上訴人因被告洗錢防制法等案件，不服臺灣基隆地方法院11
1年度金訴字第130號，中華民國111年5月23日第一審判決（起訴
案號：臺灣基隆地方檢察署110年度偵緝字第208號），提起上訴
，本院判決如下：
    主  文
原判決撤銷。
蘇瑋明幫助犯洗錢防制法第十四條第一項之洗錢罪，處有期徒刑
參月，併科罰金新臺幣壹萬元，罰金如易服勞役，以新臺幣壹仟
元折算壹日。
    事  實
一、蘇瑋明可預見提供金融帳戶資料予他人使用，可能幫助詐欺
    犯罪作為不法收取款項之用，並供詐欺犯罪所得款項匯入後
    提領，而藉此掩飾犯罪所得之本質及去向，仍基於容任該結
    果發生亦不違背其本意之幫助詐欺取財與幫助洗錢之不確定
    故意，於民國109年11月21日16時4分前某不詳時間，在不詳
    地點，將其名下中華郵政帳號000-00000000000000號帳戶（
    下稱郵局帳戶）提款卡、存摺及密碼，交予真實姓名年籍不
    詳、自稱「陳羽豐」之人。嗣「陳羽豐」所屬詐騙集團不詳
    成員取得郵局帳戶後，竟共同意圖為自己不法之所有，基於
    詐欺取財之犯意聯絡，由LINE暱稱「微微兒」、「鴻麟」之
    該集團成員，於109年11月21日16時5分許，以LINE聯繫蘇勛
    茂，佯稱：依指示操作博弈遊戲「亞洲線上娛樂城」可投資
    獲利云云，致蘇勛茂陷於錯誤，於如附表所示時間匯款至郵
    局帳戶，旋遭該集團不詳成員提領，因而製造金流斷點，隱
    匿詐欺犯罪所得之來源、去向。嗣經蘇勛茂察覺有異報警處
    理，始悉上情。
二、案經蘇勛茂訴由基隆市警察局第四分局報請臺灣基隆地方檢
    察署檢察官偵查起訴。
    理  由
壹、證據能力：
一、按刑事訴訟法第159條第1項固規定，被告以外之人於審判外
    之言詞或書面陳述，除法律有規定者外，不得作為證據。惟
    同法第159條之5亦明定：「被告以外之人於審判外之陳述，
    雖不符前4條之規定，而經當事人於審判程序同意作為證據
    ，法院審酌該言詞陳述或書面陳述作成時之情況，認為適當
    者，亦得為證據。」、「當事人、代理人或辯護人於法院調
    查證據時，知有刑事訴訟法第159條第1項不得為證據之情形
    ，而未於言詞辯論終結前聲明異議者，視為有前項之同意」
    ，其立法意旨在基於證據資料愈豐富，愈有助於真實發現之
    理念，酌採當事人進行主義之證據處分權原則，並強化言詞
    辯論主義，透過當事人等到庭所為之法庭活動，在使訴訟程
    序順暢進行之要求下，承認傳聞證據於一定條件內，得具證
    據適格，屬於傳聞法則之一環，基本原理在於保障被告之訴
    訟防禦反對詰問權。是若被告對於證據之真正、確實，根本
    不加反對，完全認同者，即無特加保障之必要，不生所謂剝
    奪反對詰問權之問題（最高法院102年度台上字第309號判決
    意旨參照）。又當事人、代理人或辯護人於調查證據時，知
    有刑事訴訟法第159條第1項不得為證據之情形，卻表示「對
    於證據調查無異議」、「沒有意見」等意思，而未於言詞辯
    論終結前聲明異議者，應視為已有將該等傳聞證據採為證據
    之同意（最高法院93年度台上字第3533號、94年度台上字第
    2976號判決意旨參照）。經查，本判決下列所引供述證據，
    檢察官、被告蘇瑋明（下稱被告）於本院審理期日就此部分
    證據之證據能力均未聲明異議（見本院卷第49頁），本院審
    酌該證據作成時之情況，並無違法不當或證明力明顯過低之
    瑕疵，認以之作為證據應屬適當，依刑事訴訟法第159條之5
    規定，自有證據能力。
二、至其餘憑以認定被告犯罪事實所引各項非供述證據，查無違
    反法定程序取得之情，依同法第158條之4規定反面解釋，俱
    有證據能力。
貳、實體部分：
一、訊據被告固坦承將其郵局帳戶存摺、提款卡及密碼，提供予
    自稱「陳羽豐」之人使用等情，惟矢口否認有何幫助詐欺取
    財或幫助洗錢之犯行，辯稱：伊有在106年或107年間將郵局
    帳戶提款卡、存摺及密碼交給透過友人「王亭元」介紹、只
    有見過1次面的「陳羽豐」，「陳羽豐」跟伊說要合夥做線
    上博弈遊戲，合夥內容是伊出租帳戶給他，伊跟「鴻麟」、
    「陳羽豐」是合夥關係；伊並沒有與遊戲幣買家直接聯繫，
    都是「陳羽豐」在接觸，「陳羽豐」告訴伊合夥内容為伊將
    郵局帳戶借給他使用，每個月可以拿新臺幣（下同）3000元
    至5000元，不是讓他做詐騙，遊戲幣有給告訴人蘇勛茂，伊
    也沒有洗錢云云。惟查：
  ㈠被告有將郵局帳戶交予「陳羽豐」使用，而告訴人遭詐騙之
    款項有進到郵局帳戶內，旋遭人提領等情，業據被告於偵查
    及原審中自白不諱（見偵緝字第208號卷第139至141頁、原
    審卷第33頁、第40頁），並經證人即告訴人蘇勛茂於警詢中
    及審理中證述屬實（見偵字第1983號卷第19至23頁、原審卷
    第42至43頁）， 復有告訴人提供之網路銀行匯款紀錄、LIN
    E對話紀錄截圖照片、中華郵政股份有限公司110年1月7日儲
    字第1100005744號函檢送郵局帳戶基本資料、歷史交易電子
    檔及使用網路交易之IP位置電子檔、中華郵政股份有限公司
    110年4月12日儲字第1100092988號函檢送及交易明細表附卷
    可稽（見偵字第1983號卷第25至31頁、第47至87頁、第105
    至113頁）。是被告之郵局帳戶資料，確實供詐騙集團詐騙
    告訴人後，作為收取告訴人交付之款項，以掩飾詐欺犯罪所
    得之來源，並供其後提領層轉回集團而隱匿犯罪所得以製造
    金流斷點等使用，此部分事實，首堪認定。
  ㈡被告所辯不足採之理由：
　　被告於110年6月25日偵查時供稱：郵局帳戶從頭到尾都是伊
    在使用，郵局帳戶的存摺、提款卡都沒有交給他人使用過，
    都是伊自己在保管；之前有玩線上博弈遊戲，所以有賣遊戲
    幣，「微微兒」、「鴻麟」可能是伊之前請來幫忙聯絡販賣
    遊戲幣的工讀生，買家會透過遊戲的訊息功能聯絡伊，如果
    有收到遊戲幣買家的匯款，就會出遊戲幣給對方云云（見偵
    緝字第208號卷第58至59頁）；嗣於110年11月2日及111年1
    月11日偵查時改稱：伊有在106年或107年間將郵局帳戶提款
    卡、存摺及密碼交給透過友人「王亭元」介紹之「陳羽豐」
    ，「陳羽豐」跟伊說要合夥做線上博弈遊戲，合夥內容是伊
    出租帳戶給他，伊跟「鴻麟」、「陳羽豐」是合夥關係，「
    鴻麟」是伊朋友「王亭元」的遠方親戚，但現在都找不到人
    了，伊跟「王亭元」、「陳羽豐」的對話紀錄也都刪除；伊
    並沒有與遊戲幣買家直接聯繫，都是「陳羽豐」在接觸，「
    陳羽豐」告訴伊合夥内容為伊將帳戶借給他使用，1個月可
    以拿3000元至5000元云云（見偵緝字第208號卷第140至141
    頁、第151至152頁），就其有無交付帳戶予他人、與相關人
    等之身分關係、遊戲幣買賣聯絡方式等節，不僅前後所述差
    異甚大，且無具體合夥內容，亦無出資分紅方法，甚至不知
    「陳羽豐」之真實姓名或聯絡方式，凡此均悖常情，其所辯
    將帳戶交付「陳羽豐」使用，是要與「陳羽豐」合夥買賣遊
    戲幣云云，顯為臨訟編撰之詞，毫無可採。被告係以1個月3
    000元至 5000元之代價，將郵局帳戶交予「陳羽豐」使用，
    渠等間並無合夥關係，洵堪認定。
  ㈢按刑法第13條第1項、第2項分別規定行為人對於構成犯罪之
    事實，明知並有意使其發生者，為故意；行為人對於構成犯
    罪之事實，預見其發生而其發生並不違背其本意者，以故意
    論。學理上稱前者為直接故意（確定故意），後者為間接故
    意（不確定故意或未必故意）。被告否認犯罪，固難認被告
    有藉此幫助他人犯罪之直接故意。但以被告申辦金融帳戶使
    用，當然知悉金融機構帳戶為個人重要理財工具，具有一身
    專屬性質，而不以自己名義卻無正當理由蒐集他人金融帳戶
    使用者，極可能是藉以取得不法財產犯罪所得，並掩飾該犯
    罪所得財物之本質及去向，此等不法行為態樣常涉及洗錢、
    詐欺等犯罪，不僅金融機構廣為向帳戶所有人告知（常見在
    ATM提款機處張貼此等警語，甚至在ATM提款使用螢幕畫面時
    一併顯示），且迭經新聞媒體報導，被告既為郵局帳戶所有
    者，就此所能預見。被告於行為時年已50歲，於原審中自述
    教育程度為高中肄業，觀諸其於本院審理時之談吐、反應，
    乃具有一定智識程度及社會經驗之人，被告自承僅見過「陳
    羽豐」一面，對於「陳羽豐」之個人基本資料一概不知，亦
    無聯絡方法，即將郵局帳戶有償借給來路不明之「陳羽豐」
    ，顯具有縱「陳羽豐」以其郵局帳戶實施詐欺犯罪，被告主
    觀上容任該結果發生亦不違背其本意之幫助詐欺取財與掩飾
    詐騙所得去向之洗錢之不確定故意甚明。
  ㈣綜上所述，事證明確，被告有幫助詐欺取財及幫助洗錢之犯
    行均堪認定，應予依法論科。
二、論罪科刑
  ㈠按刑法第30條之幫助犯，係以行為人主觀上有幫助故意，客
    觀上有幫助行為，即對於犯罪與正犯有共同認識，而以幫助
    意思，對於正犯資以助力，但未參與實行犯罪之行為者而言
    。幫助犯之故意，除需有認識其行為足以幫助他人實現故意
    不法構成要件之「幫助故意」外，尚需具備幫助他人實現該
    特定不法構成要件之「幫助既遂故意」，惟行為人只要概略
    認識該特定犯罪之不法內涵即可，無庸過於瞭解正犯行為之
    細節或具體內容。此即學理上所謂幫助犯之「雙重故意」。
    金融帳戶乃個人理財工具，依我國現狀，申設金融帳戶並無
    任何特殊限制，且可於不同之金融機構申請多數帳戶使用，
    是依一般人之社會通念，若見他人不以自己名義申請帳戶，
    反而收購或借用別人之金融帳戶以供使用，並要求提供提款
    卡及告知密碼，則提供金融帳戶者主觀上如認識該帳戶可能
    作為對方收受、提領特定犯罪所得使用，對方提領後會產生
    遮斷金流以逃避國家追訴、處罰之效果，仍基於幫助之犯意
    ，而提供該帳戶之提款卡及密碼，以利洗錢實行，仍可成立
    一般洗錢罪之幫助犯（最高法院108年度台上大字第3101號
    裁定意旨參照）。被告將其所有之郵局帳戶提款卡交付真實
    姓名年籍不詳之「陳羽豐」供詐欺集團使用，迨該詐欺集團
    取得上開帳戶後，持以向告訴人詐取財物，其主觀上可預見
    其所提供之郵局帳戶可能作為對方犯詐欺罪而收受、取得特
    定犯罪所得使用，並因此遮斷金流而逃避追緝，是核被告所
    為，係犯刑法第30條、第339條第1項之幫助詐欺取財罪，及
    刑法第30條、洗錢防制法第14條第1項之幫助一般洗錢罪。
　㈡被告提供郵局帳戶之存摺、金融卡及密碼供詐欺集團成員持
    之向告訴人施用詐術，致告訴人陷於錯誤而於如附表所示之
    時間將各該款項轉入被告郵局帳戶，係於密切接近之時地，
    侵害同一法益，各行為之獨立性極為薄弱，在刑法評價上，
    以視為數個舉動之接續實行，合為包括之一行為予以評價，
    較為合理，而應僅論以接續犯之一罪。
　㈢被告以一提供帳戶予詐欺集團成員之幫助行為，助使詐欺集
    團成員成功詐騙告訴人，並掩飾、隱匿該特定詐欺犯罪所得
    之去向及所在，係以一行為同時觸犯數罪名，為想像競合犯
    ，應依刑法第55條之規定，從一重之幫助洗錢罪處斷。
　㈣被告幫助他人實行犯罪行為，為幫助犯，應依刑法第30條第2
    項規定，按正犯之刑減輕之。　
三、原判決撤銷之理由
  ㈠原審以被告犯罪事證明確而予論罪科刑，固非無見。惟按：
　⒈行為人提供金融帳戶提款卡及密碼予不認識之人，雖非屬洗
    錢防制法第2條所稱之洗錢行為，不成立同法第14條第1項一
    般洗錢罪之正犯；惟如行為人主觀上認識該帳戶可能作為收
    受及提領特定犯罪所得使用，他人提領後即產生遮斷資金流
    動軌跡以逃避國家追訴、處罰之效果，仍基於幫助之犯意而
    提供，則應論以幫助犯同法第14條第1項之一般洗錢罪（最
    高法院108年度台上大字第3101號裁定意旨參照）。被告提
    供郵局帳戶存摺、提款卡及密碼予他人使用，主觀上有幫助
    詐欺取財及幫助洗錢之不確定故意，已如前述，原判決未詳
    查上情，遽認被告所為不構成幫助洗錢罪，而就此部分不另
    為無罪之諭知，其認事用法即有違誤。
　⒉第按科刑判決旨在實現刑罰權之分配正義，故法院對有罪被
    告之科刑判決，應符合罪刑相當之原則，使輕重得宜，罰當
    其罪，以契合社會之法律感情，此所以刑法第57條明定科刑
    時應審酌一切情狀，尤應注意該條所列10款事項以為科刑輕
    重之標準，而該條第10款規定「犯罪後之態度」，自應包括
    犯人犯罪後因悔悟而力謀恢復原狀或賠償被害人之損害等情
    形在內。被告於原審判決後，已與告訴人達成和解，賠償1
    萬元，有匯款單據及本院公務電話查詢紀錄表在卷可稽（見
    本院卷第41、55、56頁），原審未及審酌被告與告訴人和解
    之犯罪後態度及情狀而為科刑，亦有未合。　
　⒊是檢察官上訴意旨指摘被告應構成幫助洗錢罪，為有理由，
    且原判決有罪部分既有上開可議之處，自屬無可維持，應由
    本院予以撤銷改判。
　㈡爰審酌被告將其郵局帳戶之存摺、提款卡及密碼交予不詳詐
    欺集團成員使用，非但助長詐騙之犯罪風氣，亦增加追查幕
    後正犯之困難，對社會治安及金融交易秩序均造成相當危害
    ，並實際造成告訴人受有財產損害，且始終否認犯罪，然念
    及被告已與告訴人達成和解，賠償告訴人所受損害，以及卷
    內並無證據證明被告實際獲得報酬，兼衡被告自陳高中肄業
    之智識程度，職業美髮業，已婚、育有2子均未成年之家庭
    生活經濟狀況（見原審卷第43頁、本院卷第52頁），暨其犯
    罪動機、目的及手段、犯罪後態度等一切情狀，量處如主文
    第2項所示之刑，並就罰金部分諭知易服勞役之折算標準。
    依卷內資料，並無從證明被告已收取報酬，難認被告有犯罪
    所得，又被告係提供帳戶予他人使用之幫助行為，亦無證據
    證明被告就其帳戶內款項提領後有事實上之管領處分權限，
    自無從依刑法第38條之1第1項前段、第3項以及洗錢防制法
    第18條第1項等規定、對被告宣告沒收、追徵，併予說明。
據上論斷，應依刑事訴訟法第369條第1項前段、第364條、第299
條第1項前段，洗錢防制法第14條第1項，刑法第11條前段、第30
條第1項、第339條第1項、第55條、第42條第3項，刑法施行法第
1條之1第1項，判決如主文。
本案經檢察官陳筱蓉提起公訴，檢察官黃冠運到庭執行職務。
中　　華　　民　　國　　111 　年　　10　　月　　25　　日
                  刑事第九庭    審判長法　官  潘翠雪
                                      法　官  俞秀美
                                      法　官  陳俞婷
以上正本證明與原本無異。
如不服本判決，應於收受送達後20日內向本院提出上訴書狀，其
未敘述上訴之理由者並得於提起上訴後20日內向本院補提理由書
（均須按他造當事人之人數附繕本）「切勿逕送上級法院」。
                                      書記官  李政庭
中　　華　　民　　國　　111 　年　　10　　月　　25　　日

附錄：本案論罪科刑法條全文
洗錢防制法第14條第1項
有第二條各款所列洗錢行為者，處7年以下有期徒刑，併科新臺
幣5百萬元以下罰金。

中華民國刑法第339條第1項
意圖為自己或第三人不法之所有，以詐術使人將本人或第三人之
物交付者，處5年以下有期徒刑、拘役或科或併科50萬元以下罰
金。
附表
編號 匯款時間 匯款金額(新臺幣) 1 109年11月21日16時4分許 5,000元 2 109年11月26日20時37分許 2萬元 3 109年11月27日17時5分許 2萬元